【裁判字號】    90,上更(一),468
【裁判日期】    900831
【裁判案由】    殺人
【裁判全文】
臺灣高等法院刑事判決                            九十年度上更(一)字第四六八號
    上  訴  人
    即  被  告  甲○○
            （即林進叡）
    選任辯護人  林聖彬
                李亭萱
                劉昌崙
右被告因殺人案件，不服臺灣士林地方法院八十七年度重訴字第一號中華民國八十七
年九月十八日第一審判決（起訴案號：臺灣臺士林方法院檢察署八十六年度偵字第九
九八０號），提起上訴，經判決後，由最高法院發回更審，本院判決如左：
    主  文
原判決關於甲○○部分撤銷。
甲○○傷害人之身體，因而致人於死，處有期徒刑柒年。
    事  實
一、甲○○（原名林進叡，於民國八十七年二月十八日改名為甲○○）於民國（下同
    ）八十六年九月二十六日十五時許，在台北縣汐止市○○路○段五一五巷九十號
    旁廢棄軍營內，因不滿乙○○為用電之事詬罵其父林德彰，而與乙○○發生爭執
    ，繼而互毆，甲○○遭乙○○以鐵條攻擊，甲○○對於傷害他人，或有可能因該
    他人流血過多，或失於急救，而導致死亡，在客觀應能預見，乃因被乙○○以鐵
    條毆打，竟憤而基於傷害之犯意，持隨手撿拾之木棍毆打乙○○，致乙○○枕部
    挫裂傷、胸部挫傷、背部挫傷；嗣因其木棍遭乙○○打落，二人扭打在地，乙○
    ○以口咬住甲○○右手小指，甲○○更隨手撿拾不詳姓名者棄置該處之水果刀一
    把，刺乙○○背部二下，及左胸部一下而後逃逸，造成乙○○背部穿刺傷二處（
    二處均長一‧五公分、寬０‧五公分，法醫驗斷書並無深度之記載），左胸部刺
    創一處（長一‧五公分、寬一公分、深八公分），乙○○因大量出血休克倒地不
    起，於送醫途中不治死亡，事後為警扣得該水果刀一把（事後扣得時發現刀柄已
    斷）及木棍一支。
二、案經台北縣警察局汐止分局報請台灣士林地方法院檢察署檢察官偵查起訴。
    理  由
一、上訴人即被告甲○○供承於右述時地持撿拾之木棍、水果刀毆打乙○○及乙○○
    遭伊手持水果刀刺傷傷重死亡等情不諱，而辯稱：係因乙○○先以鐵條攻擊，伊
    才撿拾木棍抵擋，伊木棍被打落後二人扭打在地，乙○○以口咬住其右手小指，
    伊害怕手指被咬斷而隨手在地摸取物品敲打乙○○背部二下，乙○○鬆口後，又
    持鐵條要毆打，伊持該物品往前抵擋，見乙○○流血而連忙跑回家，低頭一看手
    上握有類似水果刀之木柄，才知剛才可能係以水果刀刺傷乙○○，當時乙○○身
    體衝過來欲毆打伊，左胸部自行被伊手持水果刀刺入，伊並未持刀刺殺乙○○，
    本件伊係因正當防衛而傷人致死，應屬不罰。且案發後，係由伊父母向警報案自
    首，應依自首規定減輕其刑云云。
二、惟查：
（一）、被害人乙○○因心臟刺創併大出血、失血性休克而死亡，其頭枕部有三處鈍
    器造成之裂傷、胸部有鈍器造成之挫傷、左胸有銳器造成之刺創一處、背部有鈍
    器造成之挫傷、背上方有刺創二處等情，業經台灣士林地方法院檢察署檢察官督
    同法醫師相驗屬實，製有相驗屍體證明書、驗斷書、勘驗筆錄在卷可憑（相驗卷
    第十頁、十七頁、十九頁至二十二頁）。復經台灣高等法院檢察署法醫中心解剖
    結果，乙○○頭部頭皮挫裂傷，為二‧０×一‧０公分大小，形狀不規則，可能
    為條狀鈍器所致，表淺，未傷及頭骨，背部有二穿刺傷，左胸有致命之穿刺傷，
    兇刀為單刃、細薄之水果刀，此有台灣高等法院檢察署法醫中心（86）高檢醫鑑
    字第０七八七號鑑定書附卷可稽（見相驗卷第二十七頁至三十三頁）。而扣案木
    棍、水果刀經檢驗結果，木棍上之血液與乙○○之型別相符，刀末血液與乙○○
    之型別亦屬相符，刀尖不排除混有被告DNA之可能，有內政部警政署刑事警察局
    八十六年十一月二十七日刑醫字第七九００八號鑑驗書存卷可參（見偵查卷第七
    十六頁至七十九頁）。
（二）、按正當防衛必須對於現在不法之侵害始得為之，侵害業已過去，即無正當防
    衛可言。至彼此互毆，又必以一方初無傷人之行為，因排除對方不法之侵害而加
    以還擊，始得以正當防衛論。故侵害已過去後之報復行為，與無從分別何方為不
    法侵害之互毆行為，均不得主張防衛權（參看最高法院三十年上字第一０四０號
    判例）。被告於偵查中坦承「我出去，他就拿東西打我，我就還擊，我拿木棍打
    他」、「我當時很生氣就亂打，打他何部位我不清楚」等語（見相驗卷第十一頁
    、十二頁），參以被告於案發後當日前往正昌診所診療結果，僅「右小指咬傷併
    皮膚缺損、左前臂抓傷」，有正昌醫院八十七年七月三十日函及檢送之病歷影本
    附卷可參（見原審卷第一六二頁至一六四頁），卷附照片亦顯示其僅有手、足、
    背部等處條狀輕微紅腫情形（見聲字卷第二五頁正反面），其於原審亦不諱言其
    持木棒毆打乙○○時，尚未遭咬傷等情（而係木棒掉落後二人扭打時才乙○○遭
    咬傷）（見原審卷第一九三頁），足見乙○○雖持鐵棒欲毆打被告甲○○，但並
    未致被告受有重大傷勢，然被告卻以木棍毆打乙○○頭部、胸部、背部，使乙○
    ○頭部挫裂傷、胸部及背部挫傷（如前所述），足見被告持木棍毆打乙○○並非
    僅對於現在不法之侵害而為必要排除之防衛行為，而係存有傷害犯意所為之反擊
    報復之行為，自無主張正當防衛之餘地。
（三）、被告又辯稱：以水果刀刺傷乙○○係因乙○○以口咬住其右小指，其當時不
    知拿的是水果刀云云。查被告右小指確遭人咬傷無誤，有前述正昌醫院函及病歷
    足證，其所稱遭乙○○以口咬住右手小指等情，固可採信，然據被告於八十六年
    十月十三日偵查中具狀自白：「不久我木棍即被擊落，... 被害人失勢跌倒，我
    閃避後發現櫃子下有一把刀，便拿起來趁勢往被害人背部刺一刀，被害人便立即
    起身仍持鐵棍再行追擊我...，至路旁一輛發財車邊再次近身纏鬥，於是在纏鬥
    中失手捅了被害人第二刀」等語（見偵查卷第廿九、三十頁），顯見被告拾取該
    水果刀時，並非不知係水果刀，所辯不知所拿何物，不可採信。至於被告以水果
    刀刺乙○○背部二下，該二處刺創長一‧五公分、寬０‧五公分（並無深度之記
    載），有驗斷書在卷可稽，足見被告以確有水果刀刺乙○○背部二下，被告再以
    水果刀朝乙○○左胸刺入，難認其行為係出於正當防衛。又被告與乙○○毆打當
    時，並無其他人在場目擊，乙○○被刺後是否仍追趕被告，此與被告之犯行及犯
    罪結果無關，應無至現場履勘之必要。本案事證明確，被告犯行洵堪認定。
三、查被告與被害人乙○○為鄰居關係，平日並無宿怨，經被告及其父林德彰供明在
    卷，被告應無殺害被害人之理由，此觀被告於手持水果刀朝乙○○左胸刺一刀後
    ，見乙○○流血旋即逃逸，並未繼續持刀行刺，堪信其並無置乙○○於死地之故
    意。然傷害他人，或有可能因該他人流血過多，或失於急救，而導致死亡，在客
    觀應能預見，再扣案水果刀一把，尖銳鋒利，被告拾得該刀時並已知係水果刀，
    已如前述，乃其對於以該刀刺入人體胸部要害，可能引致被害人傷重死亡之加重
    結果，在客觀上應亦可預見，被告竟仍基於傷害之犯意，以該水果刀朝乙○○背
    部及左胸部刺三刀後逃逸，致乙○○大量出血休克倒地不起，旋即於送醫途中不
    治死亡，被告對於被害人傷重死亡之結果，雖無從認定被告有殺人之犯意，或乙
    ○○救亡，並不違背被告之本意，但被告應對傷害他人有致他人死亡之結果，在
    客觀有預見之可能，乃因傷害乙○○，而乙○○因失血過多，急救不及而死亡，
    被告自應負傷害致死之責。核被告所為，係犯刑法第二百七十七條第二項前段傷
    害致死罪。起訴書認被告犯刑法第二百七十一條第一項殺人罪嫌云云，與事實尚
    有未洽，應變更起訴法條。又據被告於原審供稱：案發後伊急著想回家，在路上
    有看見父親，伊未告訴他發生何事，伊也不知道乙○○發生何事，回家後就趕快
    回屋去等警察來，是伊母親報警等語，而父林德彰於八十六年九月廿七日在警局
    應訊時（當時以林竹彰之名應訊，其後改名）陳稱：因伊子即被告與乙○○發生
    互毆致乙○○不治死亡所以至警局製作筆錄，及稱：「何人報警我不知道，我到
    達現場看見乙○○軟下躺在地上時，我便大叫說趕快叫救護車報警」，並未陳稱
    係被告請伊報警自首，復據證人即警員陳中成於原審結證：「（問：你們如何得
    知與乙○○打架的是甲○○？）我們到現場有詢問，但都沒人講，後來是林德彰
    說是他兒子，在家中」云云，顯見林德彰係經警員追問才供出係被告與乙○○互
    毆之事，難認被告有託請其父母報警自首之事實。又證人即台北縣警察局汐止分
    局社后派出所警員陳中成於第一審固曾稱：伊接到勤務中心通報後，即立刻趕往
    現場處理，但線上警網比伊早一步到（見第一審卷第七十八頁）。惟經本院向台
    北縣警察局汐止分局函查，該分局於九十年六月六日以北警汐刑弘字第九七五四
    號函覆本院稱，當天勤務中心查無該案報案紀錄，而汐止消防分隊一一九報案中
    心有報案人林小姐救護報案紀錄，並檢寄報案紀錄簿過院，該報案紀錄簿上載林
    小姐報案，電話號碼0000000，案情內容為，大同路一段五一五巷九十號
    有人打架受傷，須派出所及救護車。據被告稱該電話即係其家中電話，林小姐即
    係其母。依該報案紀錄所載尚不足以認定有自首之意。本院再函汐止消防分隊查
    明，據該隊九十年七月二十三日函覆本院稱，報案人並無向本分隊表明自首之意
    ，證人即被告之父母林德彰、呂秋玉於本院前審調查時陳稱：伊等係受被告之請
    求代為報警自首云云，顯係事後袒護被告之詞，不可採信。被告既無對未發覺之
    罪自首而受裁判之情形，自難依自首之規定減輕其刑，併予敘明。
四、原審對被告論罪科刑，固非無見，惟查原審判決對被告於本件傷害犯行致被害人
    死亡應負加重結果責任之事實，未於事實欄記載，及未於理由內說明認定，尚有
    未洽。被告上訴意旨，辯稱係正當防衛云云，固無可採，惟原判決關於被告部分
    既有可議，應予以撤銷改判。審酌被告犯罪之動機、目的、手段、所生危害及犯
    罪後態度，已由被告之父與被害人之父母達成和解給付賠償金等一切情狀，量處
    有期徒刑七年。扣案水果刀及木棍，均係被告臨時自地上拾取，並無證據足認係
    被告所有，故不諭知沒收，附此敘明。
據上論斷，應依刑事訴訟法第三百六十九條第一項前段、第三百六十四條、第二百九
十九條第一項前段、第三百條，刑法第二百七十七條第二項前段，判決如主文。
本案經檢察官李金定到庭執行職務。
中    華    民    國      九十    年       八       月      三十一      日
                             臺灣高等法院刑事第二十二庭
                                 審判長法  官  林  明  俊
                                       法  官  胡  方  新
                                       法  官  邱  同  印
右正本證明與原本無異。
如不服本判決應於收受送達後十日內向本院提出上訴書狀，其未敘述上訴之理由者並
得於提起上訴後十日內向本院補提理由書（均須按他造當事人之人數附繕本）。
                                       書記官  蕭  進  忠
中    華    民    國      九十    年       八       月      三十一      日
附錄：本案論罪科刑法條全文
刑法第二百七十七條：
傷害人之身體或健康者，處三年以下有期徒刑，拘役或一千元以下罰金。
犯前項之罪，因而致人於死者，處無期徒或七年以上有期徒刑，致重傷者，處三年以
上、十年以下有期徒刑。


司法院資訊處製作；財團法人民間司法改革基金會備份。
